【裁判字號】    97,家上易,19
【裁判日期】    970709
【裁判案由】    履行離婚協議
【裁判全文】
臺灣高等法院民事判決                97年度家上易字第19號
上  訴  人  甲○○
訴訟代理人  鄭珮琪律師
            楊國宏律師
被  上訴人  乙○○
上列當事人間履行離婚協議事件，上訴人對中華民國96年12月21
日臺灣臺北地方法院96年度家訴字第104 號第一審判決提起上訴
，本院於中華民國97年6 月25日言詞辯論終結，判決如下：
    主      文
原判決關於命上訴人給付之金額超過新臺幣柒拾玖萬伍仟陸佰捌
拾玖元本息部分，及訴訟費用（確定部分除外）之裁判均廢棄。
上開廢棄部分，被上訴人在第一審之訴駁回。
其餘上訴駁回。
第一審（確定部分除外）及第二審訴訟費用由上訴人負擔十分之
九，餘由被上訴人負擔。
    事實及理由
一、上訴人不服第一審判決向本院提起上訴，雖於民國（下同）
    97年1 月18日所具民事聲明上訴狀記載上訴聲明第1 項：「
    原判決請予廢棄」（見本院卷第8 頁），及於97年5 月28日
    所具民事上訴理由狀(二)記載上訴聲明第1 項：「原判決對上
    訴人不利部分於新臺幣58萬1,200 元範圍內廢棄」（見本院
    卷第39頁）；惟綜觀上訴人於97年5 月5 日所具上訴理由狀
    （見本院卷第18頁至第22頁）、於97年5 月28日所具民事上
    訴理由狀(二)（見本院卷第39頁至第43頁）及於97年6 月25日
    所具民事言詞辯論意旨狀（見本院卷第66頁至第71頁）之全
    部上訴理由意旨，及上訴人依原判決對其不利之部分（即上
    訴人應給付被上訴人新臺幣〔下同〕87萬9,689 元本息）計
    算，繳納第二審訴訟費用1 萬4,370 元，並對上訴人最有利
    之解釋，應認本件上訴人提起上訴之範圍為87萬9,689 元本
    息，合先敘明。
二、被上訴人起訴主張：兩造於91年5 月30日簽訂之離婚協議書
    第2 條約定：上訴人應自91年6 月7 日起，迄兩造所生長子
    李懋完成學業或足20歲為止，每月將李懋之扶養費3萬6,000
    元匯至伊設於中國信託商業銀行新店分行之帳戶。被上訴人
    並同意每兩年調升李懋之扶養費10% ，及上開扶養費不包含
    李懋入學後之學費。惟上訴人自兩造離婚之日起至95年5 月
    止共4 年期間，未依上開約定，按時、足額給付。自91年6
    月1 日起至95年8 月31日止，上訴人應支付長子李懋之扶養
    費合計193 萬3,200 元（計算方式：91年6 月1 日至93年5
    月31日共24個月，每月3 萬6,000 元，合計86萬4,000 元；
    93年6 月1 日至95年8 月31日共27個月，每月3 萬6,000 元
    ，加計10% ，合計106 萬9,200 元，86萬4,000 元＋106 萬
    9,200 元＝193 萬3,200 元），扣除上訴人已支付之118 萬
    2,000 元，加計伊於91年7 月至11月間為上訴人代墊之房屋
    貸款、花旗銀行信用卡卡帳及行動電話費用等共51萬1,852
    元及長子李懋之學費4萬1,927元，上訴人尚積欠130萬4,979
    元（詳如附件所示）。爰依兩造離婚協議書之約定及代墊之
    法律關係，求為判決：(一)上訴人應給付被上訴人130萬4,979
    元，及自支付命令（被上訴人原請求原審法院核發支付命令
    ，嗣經上訴人對支付命令提出異議，視為起訴）送達之翌日
    起至清償日止，按週年利率5%計算之利息。（原審判決上訴
    人應給付被上訴人87萬9,689 元，及自95年8 月29日起至清
    償日止，按週年利率5%計算之利息；並駁回被上訴人其餘請
    求〔即上訴人抗辯於91年7 月15日給付6 萬元及19萬元予被
    上訴人、91年10月8 日經由林文洪匯款14萬7,290 元予被上
    訴人、95年2 月間經由李王若涵交付被上訴人2 萬8,000 元
    供作李懋之保險費用，合計42萬5,290 元部分，為被上訴人
    所自認，均應予扣除〕。被上訴人就其敗訴部分未據聲明不
    服，已告確定，不再贅論。上訴人則就其敗訴部分不服，提
    起上訴），並答辯聲明：上訴駁回。
三、上訴人則以：(一)被上訴人主張代伊墊付51萬1,852 元部分，
    伊已不復記憶，應由被上訴人舉證。(二)兩造離婚後仍維持友
    好關係，伊常親自接送李懋上、下課，或讓被上訴人帶李懋
    至家中餐敘，伊亦曾陪同被上訴人之母就醫，通常以現金給
    付上開扶養費，未向被上訴人索取簽收單據，致舉證困難。
    其中：(1)伊先後於93年3 月9 日、93年4 月7 日及93年5 月
    7 日，分別給付被上訴人2 萬元、2 萬元及5 萬元，均由伊
    自銀行提款後，以現金交付，有銀行存款簿影本可稽，並有
    伊當時女友江美倫可為證明；(2)伊於93年9 月6 日給付被上
    訴人4 萬元，係以現金交付，有銀行存款簿影本供參；(3)伊
    於93年11月19日、93年11月23日分別給付被上訴人3 萬元、
    10萬元，乃被上訴人告以李懋生日將至，如不支付將提告等
    語為要脅，伊遂向三姐告貸20萬元，部分留供自己生活所需
    ，其餘13萬元分次匯予被上訴人，亦有銀行存款簿影本可按
    ；(4)伊於94年9 月18日自銀行提款7 萬元，翌日偕同李王若
    涵至被上訴人母親家中過中秋節，以現金方式交付，亦經被
    上訴人自認；(5)伊於94年10月18日給付被上訴人4 萬元，乃
    證人李王若涵代伊以現金方式交付予被上訴人；(6)伊於94年
    11月4 日給付10萬元予被上訴人，該筆款項乃由李王若涵經
    吳佳玹陪同，至被上訴人母親住處樓下，以現金方式交付被
    上訴人母親，李王若涵與吳佳玹之證述可互為勾稽；(7)95年
    2 月8 日，伊給付被上訴人現金1 萬4,000 元，該部分被上
    訴人已自認。(三)被上訴人於原審96年11月29日言詞辯論時已
    同意伊每月給付扶養費3 萬元，兩造間給付扶養費之合意，
    已因被上訴人為上開意思表示而有變更之情事，依該金額計
    算，伊應負擔之扶養費為180 萬8,400 元（計算方式：91年
    6 月1 日至93年5 月31日共24個月，每月3 萬6,000 元，合
    計86萬4,000 元；93年6 月1 日至94年7 月31日共14個月，
    每月3 萬6,000 元，加計10%，合計55萬4,400元；94年8 月
    1 日至95年8 月31日共13個月，每月3 萬元，合計39萬元，
    86萬4,000 元＋55萬4,400 元＋39萬元＝180 萬8,400 元）
    ，加計學費4 萬1,927 元及被上訴人代付之房屋貸款等費用
    51萬1,852 元，扣除伊已給付之160 萬7,290 元，及於94年
    11月4 日交付被上訴人之母親10萬元，被上訴人僅得請求65
    萬4,889 元。(四)伊為音樂創作人，以詞曲創作版稅為唯一所
    得來源，早年創作版稅早已於87年6 月間賣予新力哥倫比亞
    音樂股份有限公司，相關版稅收入於簽約當時即預先收取，
    嗣縱有新創作，版權亦非伊所有，而近年來流行音樂市場不
    景氣，MP3 下載氾濫，盜版拷具充斥，伊於92年9 月間因官
    能性憂鬱症導致情緒重度憂鬱發作，且經濟拮据，以所得支
    付自身家庭生活開銷，往往無法收支平衡，尚須向親友借貸
    支應，非伊於簽訂離婚協議書時所得預料，且不可歸責於伊
    ，兩造之長子李懋現僅10歲，斟酌其生活必需及基本育樂費
    用，離婚協議書中每月支出3 萬6,000 元（該金額並未包含
    李懋入學學費）之約定似嫌過高，衡以行政院主計處所頒佈
    臺北縣每人每月平均消費額約1 萬9,000 元，縱以臺北市為
    標準，每人每月平均消費額約2 萬4,000 元，伊所給付之扶
    養費平均每月為2 萬3,176 元，已逾上開行政院主計處所頒
    佈之每人每月平均消費額，況由原審法院向國稅局所調取兩
    造之財力收入情形，被上訴人之經濟狀況顯寬裕於伊甚鉅，
    應依民法第227 條之2 、第1119條及第1121條之規定，酌減
    扶養費為自93年1 月起每月2 萬4,000 元。依該金額計算，
    伊應負擔之扶養費為145 萬2,000 元（計算方式：91年6 月
    1 日至92年12月31日共19個月，每月3 萬6,000 元，合計68
    萬4,000 元；93年1 月1 日至95年8 月31日共32個月，每月
    2 萬4,000元，合計76萬8,000元，68萬4,000元＋76萬8,000
    元＝145 萬2,000 元），加計學費4 萬1,927 元及被上訴人
    代付之房屋貸款等費用51萬1,852 元，扣除伊已給付之160
    萬7,290 元，及於94年11月4 日交付被上訴人之母親10萬元
    ，被上訴人僅得請求29萬4,889 元等語，資為抗辯。並上訴
    聲明：(一)原判決不利於上訴人部分廢棄。(二)上開廢棄部分，
    被上訴人在第一審之訴駁回。
四、被上訴人主張兩造原係夫妻，育有一子李懋（86年11月30日
    生），嗣兩造於91年5 月30日協議離婚，依兩造離婚協議書
    第2 條約定，上訴人應支付長子李懋之學費及扶養費，其中
    扶養費每月3 萬6,000 元，每兩年調升10% ，上訴人已支付
    118 萬2,000 元之事實，業據被上訴人提出離婚協議書為證
    （見原審95年度促字第35146 號卷第6 頁至第7 頁），復為
    上訴人所不爭執，堪信為真實。至於被上訴人主張迄95年8
    月31日止，上訴人尚積欠被上訴人87萬9,689 元等情，則為
    上訴人所否認，並以前開情詞置辯。
五、茲就上訴人上開所辯，分述如下：
  (一)被上訴人主張於91年7 月至11月上訴人至大陸期間，伊代墊
    房屋貸款、花旗銀行信用卡卡債及行動電話費用等，合計51
    萬1,852 元（詳如附件所示），上訴人匯予伊之款項，伊部
    分用以代墊上訴人之上開各款項等情，業據提出被上訴人存
    摺轉入上訴人之銀行帳號、行動電話帳號為證，經核相符；
    且於被上訴人代墊上開各款項後，上訴人匯予被上訴人之款
    項，既未指明用途係專用於李懋之扶養費，則被上訴人主張
    應先抵充被上訴人為上訴人代墊之上開款項合計51萬1,852
    元，應屬可採。上訴人抗辯此部分應由被上訴人再為舉證，
    自無足取。
  (二)上訴人抗辯先後於93年3 月9 日、93年4 月7 日、93年5 月
    7 日、93年9 月6 日、93年11月19日、93年11月23日，依序
    給付被上訴人2 萬元、2 萬元、5 萬元、4 萬元、3 萬元、
    10萬元部分，乃上訴人自銀行提款後，以現金或匯款之方式
    交付，可由銀行之「循環性提款紀錄」查知，並有銀行存款
    簿影本為證云云，既為被上訴人所否認；且由上訴人之銀行
    提款紀錄，並無從證明所提領之款項係用以支付李懋之扶養
    費。上訴人所辯上開款項應予扣除，尚無可採。
  (三)上訴人另抗辯於94年至被上訴人母親住處過中秋節時，交付
    被上訴人現金7 萬元一節，為被上訴人所不否認，僅稱該筆
    款項已供作裝修房屋費用40餘萬元之一部分，若上訴人認該
    筆款項係作為李懋之扶養費，則上訴人應另行補貼房租（見
    原審96年11月1 日言詞辯論筆錄第2 頁）云云。然查，兩造
    於離婚協議書第5 條固約定：「簽訂本協議書之日起，乙方
    （指上訴人）仍同意甲方（指被上訴人）居住於原住所，至
    原住所出售為止，屆時雙方另行協議由乙方代覓住處，並支
    付房租。」（見原審95年度促字第35146 號卷第6 頁），惟
    被上訴人於原審已陳明：伊係於91年7 月間遷出原住所，並
    告知上訴人將搬至伊母親所有之房屋，房屋尚須另行裝修，
    及兩造未言明房屋裝修費用何人負擔等語（見原審96年11月
    1 日言詞辯論筆錄第2 頁）。被上訴人既已自認收受該筆款
    項，兩造復無將該筆款項供作房屋裝修費用之合意，且「房
    屋裝修費用」與兩造於離婚時協議由上訴人支付之「房租」
    ，其性質有別，被上訴人主張該7 萬元不可算入上訴人已支
    付之扶養費，即無足取。上訴人抗辯該7 萬元應自扶養費中
    扣除，應屬有據。
  (四)上訴人辯稱於94年10月18日委託李王若涵以現金方式交付被
    上訴人4 萬元部分，為被上訴人所否認，證人李王若涵固於
    原審到庭證稱：「94年10月18日4 萬元是我和被告（指上訴
    人）交給原告（指被上訴人）的，我有標示在存摺上面」（
    見原審96年11月29日言詞辯論筆錄第2 頁）等語，惟證人並
    未提出存摺標示以佐證其說詞，此部分上訴人之抗辯尚難採
    認。
  (五)上訴人另辯稱於94年11月4 日委託李王若涵由吳佳玹陪同，
    至被上訴人母親住處將10萬元交付被上訴人母親云云。查證
    人李王若涵雖證稱：「94年11月4 日10萬元是吳佳玹陪我交
    給原告（指被上訴人）的媽媽，那天我向吳佳玹調4 萬元，
    吳佳玹到土地銀行領4 萬元交給我，再陪我開車到原告家，
    連同我的6 萬元放在信封裡，打電話叫原告媽媽下來在門口
    拿錢，是我下車交給原告媽媽的，我自己的存摺裡應該有紀
    錄，後來我們就去買聚會要用的東西了，因為被告（指上訴
    人）叫我給原告10萬元，我沒有跟被告說家裡不夠錢，那時
    因為被告剛領到版稅，被告約6 個月才會拿到1 筆錢，且我
    之前跟吳佳玹有調過很多次錢的記錄，那次我跟吳佳玹說是
    要給原告的錢」等語（見原審96年11月29日言詞辯論筆錄第
    2 頁）；而證人吳佳玹亦證稱：「我認識證人李王若涵7、8
    年了，她有時手頭不方便，會向我借錢。那次是李王若涵向
    我借錢，我陪她開車到原告（指被上訴人）家樓下，請原告
    媽媽下來拿錢，李王若涵有無下車，我記不太清楚，那時她
    跟我說她要幫忙湊錢給原告，她身上的錢不夠，要向我調4
    萬元，那時我去銀行提款機提錢，那次是借她4 萬元左右，
    現在沒有印象是哪1 個存摺，後來她再開車來新店市公所捷
    運站載我去原告家，我沒看到她總共拿了多少錢給原告媽媽
    ，印象中好像是直接把錢交給原告媽媽，不太記得原告媽媽
    有無點收，後來我們就去買聚會的東西了，我記得原告媽媽
    頭髮短短的，個子不太高，我和李王若涵之間的金錢往來沒
    有做記錄，這筆4萬元她已經還了，我陪她去付扶養費只有
    那1 次，我印象中她跟我說她要湊10萬元給原告，開庭前李
    王若涵有問我記不記得這件事，我回憶也是有，所以答應出
    庭作證，這件事之後，李王若涵還有向我調錢要付給原告，
    印象中是2、3萬元」等語（見原審96年11月29日言詞辯論筆
    錄第3 頁及背面），惟查此非但為同日亦在庭之被上訴人母
    親顏麗珠所否認（見原審96年11月29日言詞辯論筆錄第3 頁
    背面）；且查證人吳佳玹既未目睹李王若涵交付被上訴人母
    親之物品內容，而證人李王若涵及吳佳玹又均未提出分別提
    領6 萬元、4 萬元之存款簿以供佐證，再參以證人李王若涵
    受上訴人之囑交付金額達10萬元之款項，卻未要求被上訴人
    母親立據，殊有違常情，上開證人之證述均難為有利於上訴
    人之認定。上訴人聲請本院查明新店市公所捷運站1 號出口
    之隔壁即係李王若涵所稱吳佳玹提款之土地銀行，可見彼2
    人所證述之內容相符云云，本院認無必要。
  (六)上訴人抗辯於95年2 月8 日交付被上訴人1 萬4,000 元部分
    ，為被上訴人所自認（見原審96年11月29日言詞辯論筆錄第
    2 頁），堪信為真實，此筆款項自可扣除。
  (七)上訴人既於離婚協議書承諾每月給付被上訴人3 萬6,000 元
    至長子李懋完成學業或足20歲為止，且不包含李懋入學後之
    學費，並同意每兩年調升10% ，則被上訴人請求上訴人依約
    履行，應屬有據。查兩造所生長子李懋為86年11月30日出生
    ，於兩造91年5 月30日簽訂離婚協議書之時，年僅約5 歲，
    上訴人原得預期其至106 年李懋滿20歲止之經濟能力，茲被
    上訴人僅請求上訴人支付至95年8 月31日止之扶養費，距兩
    造簽訂離婚協議書之時僅4 年3 個月，上訴人以流行音樂之
    不景氣及罹患憂鬱症均非簽訂離婚協議書當時所得預料而請
    求酌減扶養費，自未足採。況上訴人自陳早於87年6 月間將
    唱作版權出賣予新力哥倫比亞音樂股份有限公司（96年10月
    4 日民事答辯狀第2 頁，附原審卷第51頁），則上訴人於91
    年5 月30日與被上訴人簽立離婚協議書時，尤應將上情併予
    考量。又上訴人於95年度財產所得達140 萬517 元（稅務電
    子閘門財產所得調件明細表附原審卷第59頁），遠逾被上訴
    人之財產所得44萬915 元（稅務電子閘門財產所得調件明細
    表附原審卷第56頁），且李懋係由被上訴人負責實際照料，
    被上訴人所付出之心力，遠高於上訴人，自難認兩造原約定
    之扶養費有何顯失公平情事致有酌減之必要。上訴人辯稱其
    所支付之扶養費，已逾每人每月平均消費額，應予酌減云云
    ，亦無可採。
  (八)依被上訴人於原審96年11月29日言詞辯論時所稱「因為被告
    （指上訴人）並沒有按時給付，希望他能每月穩定的給我錢
    ，我就同意被告每月先付3 萬元」等語（見原審卷第92頁背
    面），其意乃倘上訴人可按時給付，即同意上訴人每月先付
    3 萬元，可徵被上訴人並未捨棄每月其餘6,000 元之請求。
    上訴人抗辯被上訴人在原審法院表示之真意係同意伊每月僅
    給付3 萬元云云，核非可取。
  (九)準此，自91年6 月1 日起至95年8 月31日止，上訴人應支付
    長子李懋之扶養費193 萬3,200 元、學費4 萬1,927 元、被
    上訴人為上訴人代墊之房屋貸款等費用合計51萬1,852 元（
    以上計算方式詳如附件所示），扣除上訴人已支付之169 萬
    1,290 元（計算方式：1,182,000＋60,000＋190,000＋147,
    290＋28,000＋70,000＋14,000＝1,691,290）後，尚積欠79
    萬5,689 元（計算方式：1,933,200＋41,927＋511,852－1,
    691,290＝795,689）。
六、綜上所述，上訴人依兩造離婚協議書之約定及代墊之法律關
    係，應給付被上訴人之金額為79萬5,689 元，及自支付命令
    送達翌日（即95年8 月29日）起至清償日止，按週年利率5%
    計算之利息。被上訴人於該範圍內之請求即屬有據，應予准
    許；被上訴人超過上開範圍之請求，則為無據，不應准許。
    原審就超過79萬5,689 元本息不應准許部分，為上訴人敗訴
    之判決，尚有違誤，上訴論旨指摘原判決此部分為不當，求
    予廢棄，為有理由，應由本院將此部分廢棄，改判如主文第
    2 項所示。原審就上開應准許部分，為上訴人敗訴之判決，
    於法並無違誤。上訴意旨指摘原判決此部分為不當，核無理
    由，應予駁回。
七、本案事證已臻明確，兩造其餘主張陳述及所提之證據，經本
    院審酌後，與判決之論斷不生影響，爰不逐一論駁。
據上論結，本件上訴為一部有理由，一部無理由，爰依民事訴訟
法第450 條、第449 條第1 項、第79條，判決如主文。
中    華    民    國    97    年    7     月    9     日
                    民事第十二庭
                        審判長法  官  陳駿璧
                              法  官  王仁貴
                              法  官  王麗莉
正本係照原本作成。
不得上訴。
中    華    民    國    97    年    7     月    10    日
                              書記官  劉美垣


司法院資訊處製作；財團法人民間司法改革基金會備份。
